【裁判字號】    91,訴,114
【裁判日期】    920829
【裁判案由】    偽造有價證券等
【裁判全文】
臺灣新竹地方法院刑事判決                          九十一年度訴字第一一四號
    公  訴  人  臺灣新竹地方法院檢察署檢察官
    被      告  甲○○
    指定辯護人  本院公設辯護人林銘宏
右列被告因偽造有價證券等案件，經檢察官提起公訴（九十年度偵緝字第二四四號）
，本院判決如左：
    主  文
甲○○連續意圖供行使之用，而偽造有價證券，累犯，處有期徒刑參年陸月，偽造之
ＰＢ壹肆壹貳肆玖號支票壹紙、變造之ＰＢ0000000號支票壹紙，均沒收之
。
甲○○被訴以不正方法由自動付款設備取財罪部分無罪。
    事  實
一、甲○○有多次違反麻醉藥品管制條例前科，其曾先經本院於民國八十五年一月二
    十八日判處有期徒刑八月確定，於八十五年十二月三十一日縮短刑期期滿執行完
    畢，另經本院於八十五年六月二十七日判處有期徒刑六月確定，於八十五年十二
    月二十日易科罰金繳清執行完畢。竟仍不知悔改，於九十年一月一日凌晨二時許
    ，在其位於新竹市○○路○段三九八巷一弄十七之八號之租住處，明知訴外人乙○○（另因竊盜罪經台灣高等法院以九十年度上易字第二二一○號判決有期徒刑
    一年九月確定）所交付之被害人顏淑珍（改名戊○○）所有，付款人為泛亞商業
    銀行，支票號碼ＰＢ0000000號（以下簡稱系爭支票一），已填載發票日
    為八十九年十一月四日、金額新台幣（下同）三萬元及蓋用發票人顏淑珍印章之
    支票一紙及支票號碼ＰＢ0000000號（以下簡稱系爭支票二）之空白支票
    一紙及證件、印章係訴外人乙○○竊得之贓物，竟為便利使用，基於收受贓物之
    犯意而加以收受，且甲○○明知支票非經真正發票人授權，不得任意簽發使用，
    竟基於意圖供行使之用而偽造、變造有價證券後持以行使之概括犯意，先將系爭
    支票一上原發票日期八十九年十一月四日變造成為九十年四月十五日，並擅自盜
    用顏淑珍之印章一枚於該變造後之發票日期上，變造支票一紙，而於九十年二月
    十五日，在新竹縣竹東鎮○○里○鄰○○路三三六號，將系爭支票一交付予不知
    情之訴外人丙○○，用以抵償訴外人丙○○代甲○○支付臺灣新竹地方法院檢察
    署之交保金二萬元，並約定所餘一萬元待兌現後再交予甲○○，又於系爭支票二
    上擅自盜蓋顏淑珍之印章一枚於該支票發票人欄內，並利用不知情之不詳姓名之
    人偽填發票日期為九十年三月三日及金額為六萬五千元等字樣，偽造支票一紙，
    而於九十年一月十五日十六時許，在新竹市○○路民生大廈四樓，將該支票交付
    予不知情之訴外人丁○○（起訴書誤繕為范瑞君，另為不起訴處分），並約定支
    票兌現後，由甲○○取得三萬元，餘下款項借予訴外人丁○○支付房租，而足以
    生損害於顏淑珍及泛亞商業銀行對支票帳戶管理之正確性。嗣因訴外人丁○○於
    同年二月中旬，在新竹市○○路二四五號，向不知情之訴外人鄭宏鏞調取現金，
    訴外人鄭宏鏞隨即將系爭支票交由不知情之弟弟即訴外人鄭宏圖提示後，被害人
    顏淑珍始知上情而循線查獲。
二、案經新竹縣警察局竹東分局報請台灣新竹地方法院檢察署檢察官偵查起訴。
    理  由
壹、有罪部分
一、訊據被告甲○○對於右揭收受贓物及系爭支票一係伊交予訴外人丙○○、系爭支
    票二係伊交予訴外人丁○○之事實固坦承不諱，惟矢口否認收受包括印章等物及
    有何變造系爭支票一、偽造系爭支票二之犯行，辯稱僅收受二紙支票，訴外人乙○○竊得之被害人顏淑珍所有印章及其他物品均未收受，系爭支票一原即由發票
    人填妥金額、日期並蓋有印章，伊並未變更日期及盜用被害人顏淑珍之印章，係
    因皮包掉落在證人丙○○車上，為證人丙○○拿走用以抵償債務，且系爭支票一
    既已到期，伊只需持之兌現即可，並無變造之必要，又系爭支票二則係在向證人
    乙○○收受時即已蓋妥印章，而後因證人丁○○向伊借錢，伊有告訴證人丁○○
    該支票係竊得之物，會有贓物罪及偽造有價證券罪之問題，然證人丁○○不以為
    意，趁伊施用藥物迷糊之際，在伊面前填寫日期及金額云云。經查：
（一）被告坦承收受系爭二紙經訴外人乙○○竊得之支票，此並經證人乙○○於本院
      調查中證述甚詳，並經被害人顏淑珍指述明確，且有報案筆錄及贓物領據各一
      紙在卷可稽，故被告此部分之自白核與事實相符，其收受贓物犯行，事證明確
      ，犯行堪以認定。
（二）證人乙○○迭於警訊、偵查中及本院訊問時均證稱，其竊得被害人顏淑珍之皮
      包，其中有泛亞商業銀行支票十多張、印章、金融卡、信用卡、小皮包，而其
      主要想取得現金，故現金以外之物品均於竊得當日拿到被告家中叫被告丟棄，
      但被告有無丟棄則並不知情（參本院卷第五九、二○三頁、九十年偵字第三六
      三二號卷第十三、十四頁，九十年偵緝字第二四四號卷第十八頁背面、九十年
      偵字第四五一號卷第十頁、九十年度上易字第二二一○號第五六頁），此核與
      證人顏淑珍所述之於九十年一月一日被竊走之物品為小皮包、信用卡、金融卡
      、支票、印章等大致相符（參九十年偵字第三六三二號卷第十頁背面），復經
      新竹縣警察局竹東分局於九十年六月五日至證人乙○○住處，並未發現有前開
      被竊物品（參九十年偵字第三六三二號卷第十六頁背面），故足以認定證人乙○○於竊得被害人顏淑珍所有物品後，除取得現金及以提款卡領款外，其餘物
      品包括支票及印章均未保留，再參以被告雖辯稱僅收受證人乙○○所交付竊得
      之支票二紙，惟並未否認證人乙○○偷完東西後確有到其租住處等情（參本院
      卷第二三七、二九五頁），且證人乙○○前因連續攜帶兇器竊盜之犯行，亦經
      臺灣高等法院以九十年度上易字第二二一○號判決確定，證人乙○○對於連續
      加重竊盜一事既坦承不諱，與被告又素無嫌隙，若前開竊得物品為其持有，當
      無否認而設詞誣陷被告之必要，是證人乙○○證述應堪採信，其所竊得之泛亞
      商業銀行支票、印章等應係交付予被告收受，被告辯稱未取得證人顏淑珍印章
      之詞，顯不可採。
（三）再參以被告於警訊中供稱系爭支票係訴外人乙○○於九十年一月十日在其租住
      處交付，系爭支票一交予友人當借據，系爭支票二交予丁○○，金額為丁○○
      填寫，知道支票是贓物後有通知丙○○，未交代丁○○等語（參九十年度偵字
      第三六三二號，第十七、十八頁），被告供述之收受日期顯與證人乙○○供述
      之交付時間不同，且參以證人乙○○於九十年一月九日前業經送觀察勒戒，有
      臺灣新竹地方法院法務部在監在押資料表在卷可稽（參本院卷第二十三頁），
      故被告前開供述顯即不實，且被告若無使用之目的，為何明知系爭二紙支票為
      贓物仍加以收受？顯然其收受系爭支票係供行使之用，而證人乙○○竊得支票
      後既無使用之意，且於竊得後隨即至被告至住處，除竊得之現金外均交予被告
      處理，證人乙○○應無多餘時間偽造或變造系爭支票一、二，況若係證人乙○○所偽造或變造，豈可能不供己使用？又或於交付被告時收取利益，如何可能
      無償交付予被告？顯然證人乙○○證稱之交付予被告時即未變更之詞堪予採信
  ，而證人丙○○及丁○○取得系爭支票一、二之目的均在行使之用，故依常理
      所收受者當係已填載完成之支票，豈可能收受後再加變更或偽造？故證人丙○○於收受系爭支票一後並不可能有變造之行為，當係於收受時即已變更完成，
      則按之常理，被告既持有系爭支票一，又持有被害人之印章，其交付予證人丙○○時並已蓋妥印章，顯係由被告變造系爭支票一甚明，又被告亦供稱系爭支
      票二交付予證人丁○○時已蓋妥發票人印章，而被害人之印章係連同空白支票
      一起失竊，故當係收受空白支票及印章之人有偽造系爭支票二之可能，而證人
      丁○○於收受時顯然金額、日期均已填妥，否則豈可能非填載其自己需要之金
      額，尚需返還部分款項予被告？故被告前開所辯均不足採信。
（四）又證人顏淑珍（改名戊○○）亦證稱系爭支票一於係其所開出回收之支票，金
      額為三萬元，日期是八十九年十一月四日，印章係其所蓋，但日期發現被塗改
      成九十年四月五日，更正章為盜蓋，系爭支票二於失竊時係空白支票，金額及
      印章均為冒寫偷蓋（參九十年偵字第三六三二號卷第十一、十二頁背、九十年
      度上易字第二二一○號第五七頁）等語，另證人乙○○亦結證稱，確有見過卷
      附之系爭支票一及支票二，為伊竊得之物，但未在上面寫金額並蓋印（參本院
      卷第五九頁），及伊拿到證人顏淑珍的支票都是空白的，厚厚的一疊，其中一
      、兩張上面已經填好金額，上面沒有簽名、蓋章等語（參本院卷第二○三頁）
      ，並參以前開被告持有證人顏淑珍印章之事實，是系爭支票一、二上顏淑珍之
      印章，堪認係被告所盜蓋。
（五）至系爭支票一上之筆跡，經送法務部調查局鑑定函覆，與本院審理時命被告所
      寫之筆跡，臺灣苗栗地方法院檢察署八十七年度偵字第二三七八號卷內被告筆
      跡，及本院函查附有被告相關簽名字跡之銀行開戶資料、存款戶約定書、印鑑
      卡，比對後鑑定結果，由於兩類字跡書體不一，而難認定是否出於同一人（參
      本院卷第二六九頁），雖尚未得以直接認定被告即係變造系爭支票一上日期之
      人，然證人顏淑珍之印章既為被告持有，且證人顏淑珍亦否認有塗改系爭支票
      一上之日期，證人丙○○亦結稱收取支票後未更改支票內容（參本院卷第一五
      三頁），證人乙○○亦證稱竊得支票及印章等物後即交付予被告等語，則證人
      顏淑珍之支票與印章同時為證人乙○○所竊得，而證人乙○○將之交付予被告
      ，且證人乙○○既無使用系爭支票之意，顯然亦無更改支票內容可能，故證人
      乙○○交付予被告時，系爭支票一之日期應未經變造，而證人丙○○收受系爭
      支票一不論係為擔保債務或清償欠款，其收受之目的應在行使，且亦未取得證
      人顏淑珍所有之印章，故當不可能由證人丙○○變造系爭支票一，且亦得以推
      論證人丙○○取得系爭支票一時，該支票上之日期應已變造完成，此亦核與證
      人丙○○於警訊時證述之其取得支票時曾詢問被告更改日期之事，被告並告知
      有蓋章，故無問題等語相符，則被告既係收受未經變造之系爭支票一及印章，
      且將已變造完成之系爭支票一交付予證人丙○○，故縱被告非親自將系爭支票
      一上之金額變更並盜蓋印章，亦係指示他人所為甚明，是被告辯稱未變造系爭
      支票一上之日期及盜蓋上開支票上日期之更正章之詞，即不可採。至被告何不
      直接持票予以兌現部分，應係被告明知所收受為贓物，若提示恐即遭查獲，為
      防犯行被發現，所不得不為之行為，且再參以被告於審理時亦陳稱，曾打電話
      告知證人丙○○，不要去提領（參本院卷第一五四頁）等語，是被告辯稱無變
      造系爭支票一之犯行，即不可採。
（六）另就系爭支票一，被告辯稱其無行使之行為，係因支票掉落證人丙○○車上，
      而被證人丙○○取走云云，惟證人丙○○於警訊中供稱，系爭支票一係被告於
      九十年二月十五日十六時許至其家中所交付，因在同年二月十四日，證人丙○○曾拿二萬元為被告辦理交保，第二日被告即拿支票至其家中，且支票上之日
      期、金額、印章均已蓋填妥，並曾問被告支票日期為何由八十九年十一日四日
      改成九十年四月十五日，被告答稱票主有蓋章沒關係，於九十年三月二十五日
      曾打電話告知支票不要提領，並於九十年四月初還伊一萬元等語，及證人丁○○亦證稱之「我有一位朋友范某，真實姓名不知，綽號土哥，也有一張支票，
      同樣由甲○○交給他，‧‧‧」（參九十年偵字第三六三二號卷第十九、二五
      頁背），是被告曾辯稱之並非交付系爭支票一予證人丙○○之詞，顯為脫免罪
      責之詞，當無可採，至於證人丙○○審理中證稱，被告有將皮夾掉落車上，因
      被告未還錢，支票就放在伊那裡處云云（見本院卷第一五二頁），因陳述時相
      距被告犯行時間已遠，按刑事審判程序進行中，不論被告或證人，其記憶因隨
      偵查、審判程序之漫長進行，當有可能發生對過去歷史事實所為供述前後不一
      致之情況，斯時對該被告或證人前後不一之供述究以何者為可採，固無明文具
      體規範從事審判職務之法官應採擷何種供述為資認定事實之證據資料，而將此
      情形下，被告或證人所為前後不一供述之證據價值全委由事實之認定者（即法
      官）其自由心證為之判斷，斯時事實審法院對各該被告或證人前後不一之供述
      應如何取捨，固無所謂「案重初供」之必然，然若各該被告或證人於偵查、審
      判程序進行中曾基於其自由意思而為任意性供述，而於其為該任意性供述時，
      從其他之客觀情況證據及其他卷存積極證據輔以該任意性供述，而得使事實審
      法院確信該任意性供述為實在時，當以該任意性供述為較可採，本院認為，參
      酌證人丁○○之證述，證人丙○○於案發時之陳述，較為可採，故尚難據證人
      丙○○審理中之陳述為被告有利之認定，附予敘明。
（七）又系爭支票二上偽填之日期及金額，經本院調閱前開資料比對，縱無法證明是
      否為被告所填載，然參以前開說明，被告既持有被害人顏淑珍之印章，且證人
      丁○○於警訊及偵查中均證稱系爭支票二係被告親手交付，當時業已填妥金額
      及日期，並已蓋妥發票人印章等語，證人丁○○並係為付房租而向被告借用系
      爭支票，當不可能收受未填載日期、金額及發票人印章之支票，且被告就交付
      系爭支票二予證人丁○○時即已蓋妥印章部分辯駁，顯然被告交付系爭支票予
      證人丁○○時確已蓋妥發票人之印章甚明，再參以證人丁○○在系爭支票二背
      書並填寫身分證字號及住址（參九十年偵字第三六三二號卷第九頁背），則若
      系爭支票二上之金額係證人丁○○明知系爭支票二為贓物而偽造填載，當不至
      於留下犯行相關跡證，而將偽造人之身分證字號、戶籍地址等相關資料填載於
      支票上，是系爭支票二上之金額、日期及印文，顯均非證人丁○○所偽造，又
      縱使果如被告所言金額非伊所填載屬實，由上開說明亦可得知，證人丁○○應
      於不知情之情狀下，收受業經被告蓋妥發票人印章後，為被告利用以填載金額
      及日期，其地位相當於被告所使用之工具，被告亦不能以此即脫免間接正犯之
      罪責甚明，故被告前開所辯顯與事實不符，不堪採信。
（八）此外復有經偽造、變造之支票影本附卷可參，被告前開所辯均不足採信，其自
      白部分則核與事實相符，故被告犯罪事證明確，犯行洵堪認定。
二、核被告甲○○所為係係犯刑法第三百四十九條第一項之收受贓物罪及刑法第二百
    零一條第一項意圖供行使之用而偽造變造有價證券罪。被告利用不知情之不詳姓
    名之人變造日期、偽造金額之部分，係間接正犯。又盜用印文為偽造變造有價證
    券之部分行為，不另論罪。偽造、變造有價證券而復持以行使，其行使行為為偽
    造行為吸收，不另論罪。又其變造、偽造有價證券後持向他人抵債、借款，本含
    有詐欺性質，不另成立詐欺罪名。又被告所犯之變造有價證券罪及偽造有價證券
    罪，係犯同一罪名之行為，且時間緊接，顯係係基於概括犯意為之，係屬連續犯
    ，應依刑法第五十六條規定論以一罪之偽造有價證券罪，並加重其刑。被告以一
    行為同時收受顏淑珍之印章及系爭支票一、二等贓物，侵害數個法益，觸犯數個
    同種罪名，屬想像競合關係，依刑法第五十五條之規定，僅論一收受贓物罪。被
    告所犯上開收受贓物罪、偽造有價證券罪間，有方法結果之牽連關係，應從一重
    之意圖供行使之用而偽造有價證券罪處斷。被告甲○○有多次違反麻醉藥品管制
    條例前科，其曾先經本院於八十五年一月二十八日判處有期徒刑八月確定，於八
    十五年十二月三十一日縮短刑期期滿執行完畢，另經本院於八十五年六月二十七
    日判處有期徒刑六月確定，於八十五年十二月二十日易科罰金繳清執行完畢，五
    年以內再犯本件有期徒刑以上之罪，有臺灣高等法院被告全國前案資料紀錄表附
    卷可參，係屬累犯，應依刑法第四十七條規定加重其刑。爰審酌被告犯罪之動機
    係為取得財產上之利益，所為對金融秩序之安定造成重大影響，惟所偽造、變造
    支票之面額僅九萬五千元，金額不高，且部分尚未經兌現，所生之實際危害尚非
    重大，惟其犯罪後並無悔意，於最後審理期日方坦承收受贓物犯行等一切情狀，
    量處如主文所示之刑，以示懲誡。被告變造、偽造之系爭支票一、二，應依刑法
    第二百零五條規定沒收。
貳、無罪部分
一、公訴意旨另略以：被告甲○○、訴外人乙○○（另案審結）共同基於意圖為自己
    不法所有之犯意聯絡，於九十年一月一凌晨四時五十分許，由訴外人乙○○持其
    竊得之被害人顏淑珍所有信用卡，至新竹市第一商業銀行東門分行附設提款機之
    自動付款設備，以冒用密碼之不正方法，使提款機之識別系統對真正持卡人之識
    別陷於錯誤，接續四次預借現金共二萬七千元，得手後，由訴外人乙○○交付五
    千元予被告甲○○，其餘則供訴外人乙○○花用，而該信用卡則丟棄於路旁，因
    認被告所為係犯刑法第三百三十九條之二第一項之以不正方法由自動付款設備取
    財罪云云。
二、按犯罪事實應依證據認定之，無證據不得推定其犯罪事實；且不能證明被告犯罪
    或其行為不罰者，應諭知無罪之判決，刑事訴訟法第一百五十四條、第三百零一
    條第一項，分別定有明文。又認定不利於被告之事實，須依積極證據，苟積極證
    據不足為不利於被告事實之認定時，即應為有利於被告之認定，更不必有何有利
    之證據；且事實之認定，應憑證據，如未能發現相當證據，或證據不足以證明，
    自不能以推測或擬制之方法，以為裁判基礎，而認定犯罪事實所憑證據，雖不以
    直接證據為限，間接證據亦包括在內，然而無論直接或間接證據，其為訴訟上之
    證明，須於通常一般之人均不致有所懷疑，而得確信其為真實之程度者，始得據
    為有罪之認定，若其關於被告是否犯罪之證明未能達此程度，而有合理性懷疑之
    存在，致使無從形成有罪之確信，根據「罪證有疑，利於被告」之證據法則，即
    不得遽為不利被告之認定（最高法院三十年上字第八一六號、四十年台上字第八
    六號、七十六年台上字第四九八六號判例參照）。
三、訊據被告堅決否認涉有前開犯行，辯稱並未與訴外人乙○○共同持被害人之信用
    卡提款，亦未收受五千元等語。公訴人認被告涉有前開犯行係以訴外人乙○○於
    警訊中之指述及中國信託消費明細單為據。惟經查：
（一）證人乙○○於本院結稱當日係其自己至銀行提領二萬七千元，被告並不知伊持
      被害人信用卡提款，至五千元係事後被告方向其借用，並非分給被告之款項等
      語（參本院卷第六一、二○五頁），顯然依持前揭信用卡提款之證人乙○○之
      證述，足以證明被告並未參與該項犯行，雖證人乙○○於警訊時供稱其盜領後
      被告在租屋處分得五千元云云（參九十年度偵字第三六三二號卷第十四頁背面
      ），然依其供述僅足以認定被告在其住處收取五千元，尚未能證明被告有共同
      參與盜領犯行或知悉所交付之五千元為盜領所得贓物。
（二）再經傳訊證人蔡鴻鈞即本案承辦警員結稱，本件經交辦後係由被害人顏淑珍提
      出向新竹中小企業銀行調得之原版錄影帶等語，並將該錄影帶提出於本院，經
      本院當庭勘驗當時持被害人信用卡提領現金之錄影帶，雖有看到領款機前有部
      ＬＤＦ─二八六號機車，於當日四點四十八分時有提領數次，然並未看到提款
      人的臉，有勘驗筆錄在卷可參（參本院卷第三五頁），故亦未能依該證據證明
      被告當時有參與訴外人乙○○之犯行甚明。
（三）至公訴人所提之中國信託消費明細單，僅得證明系爭信用卡遭提領，尚未能證
      明被告有共同參與之情形自不待言。
（四）故尚無證據足以證明被告事先知悉訴外人乙○○持被害人信用卡提款，且亦無
      法證明被告於訴外人乙○○提款時在場參與，事後縱曾另向訴外人乙○○借款
      ，亦與訴外人乙○○盜領前開款項無關，故本件並無證據證明被告與訴外人乙○○共同持被害人信用卡提領現金甚明，故被告前開所辯堪信為實在，揆諸前
      開規定及判例意旨所示，此部分自應諭知被告無罪之判決。
據上論斷，應依刑事訴訟法第二百九十九條第一項前段、第三百零一條第一項，刑法
第五十六條、第二百零一條第一項、第三百四十九條第一項、第五十五條、第四十七
條、第二百零五條，罰金罰鍰提高標準條例第一條前段，判決如主文。
本案經檢察官鍾曉亞到庭執行職務。
中      華      民      國      九十二      年    八    月     二十九   日
                                  臺灣新竹地方法院刑事第二庭
          法  官  王紋瑩
右正本證明與原本無異。
如不服本判決，應於判決送達後十日內向本院提出上訴狀( 應附繕本 )，上訴於
臺灣高等法院。
                                      書記官  馮玉玲
中      華      民      國      九十二      年    八    月     二十九   日
附錄本件論罪科刑引用法條：
刑法第二百零一條第一項：
意圖供行使之用，而偽造、變造公債票、公司股票或其他有價證券者，處三年以上十
年以下有期徒刑，得併科三千元以下罰金。
刑法第三百四十九條第一項
收受贓物者，處三年以下有期徒刑、拘役或五百元以下罰金。


司法院資訊處製作；財團法人民間司法改革基金會備份。
